【裁判字號】    95,訴,27
【裁判日期】    950522
【裁判案由】    拆屋還地
【裁判全文】
臺灣桃園地方法院民事判決                95年度訴字第27號
原      告  大永興業股份有限公司
法定代理人  丙○○○
訴訟代理人  甲○○
被      告  乙○○
                        23號.
上列當事人間請求拆屋還地事件，於民國95年5 月8 日辯論終結
，本院判決如下：
    主  文
被告應將坐落桃園縣大溪鎮○○段三層小段一九二○地號土地上
，如附圖所示1920（Ａ）部分，面積六平方公尺之水井；暨如附
圖所示1920（Ｂ）部分，面積一三九平方公尺之鋼架房舍拆除，
將土地騰空返還予原告。
被告應自民國九十五年二月二日起至返還前開土地之日止，按月
給付原告新台幣參佰肆拾捌元。
原告其餘之訴駁回。
訴訟費用由被告負擔。
本判決原告勝訴部分於原告以新台幣貳拾貳萬元供擔保後，得假
執行。
原告其餘假執行之聲請駁回。
    事  實
甲、原告方面：
壹、聲明：
一、被告應將坐落桃園縣大溪鎮○○段三層小段1920地號土地上
    ，如附圖所示1920（Ａ）部分，面積6 平方公尺之水井及如
    附圖所示1920（Ｂ）部分，面積139 平方公尺之鋼架房舍拆
    除騰空，將土地返還予原告。
二、被告應自民國95年2 月2 日起至返還前開土地之日止，按月
    給付原告新台幣（下同）696 元。
三、請准供擔保宣告假執行。
貳、陳述：
一、被告無權占用原告所有坐落桃園縣大溪鎮○○段三層小段19
    20地號（下稱系爭土地）如附圖所示1920（Ａ）部分，面積
    6 平方公尺，於其上設置水井，及如附圖所示1920（Ｂ）部
    分，面積139 平方公尺，並於其上搭建鋼架房舍，原告自得
    依民法第767 條規定，請求被告將系爭水井及鋼架房舍拆除
    ，並將土地騰空返還原告。又被告無權占用系爭土地而受有
    相當於租金之利益，依民法第179 條、第181 條規定，被告
    應返還原告相當於租金之價額。而系爭土地之申報地價為每
    平方公尺576 元，被告共占用145 平方公尺，依土地法第10
    5 條準用第97條規定，原告並請求被告返還自95年2 月2 日
    起至返還系爭土地之日止，按被告占有土地之申報地價年息
    10 ％ 計算相當於租金之不當得利，即每月696 元（145 ×
    57 6 ×10 ％÷12＝696） 。為此依民法第767 條、第179
    條及第181 條規定提起本件訴訟。
二、對於被告抗辯之陳述：
    原告公司管理部員工即訴外人陳昭文並未同意被告興建系爭
    鋼架房舍，兩造亦未就租賃系爭土地達成協議，原告不願將
    系爭土地租予被告。
參、證據：提出土地登記謄本、地籍圖謄本、土地複丈成果圖各
    1 件、照片7 張為證。
乙、被告方面：
壹、聲明：駁回原告之訴。
貳、陳述：
    被告係經原告之員工陳昭文同意，將系爭土地上如附圖所示
    1920（Ｂ）部分原來之磚造房屋拆除後，於其上興建系爭鋼
    架房舍。又系爭水井係被告之祖父所建，被告繼承後，即由
    被告使用。由系爭鋼架房舍旁之磚造房屋可證，被告之父親
    於系爭土地上興建之磚造房屋已存在50餘年，被告有與原告
    談好，要向原告承租系爭土地，希望原告能將系爭土地租予
    被告。
參、證據：提出存證信函1件、照片2張為證。
丙、本院依職權會同兩造勘驗現場，並囑託桃園縣大溪地政事務
    所（下稱大溪地政事務所）派員測量系爭水井、鋼架房舍占
    用系爭土地之位置、面積並繪製土地複丈成果圖到院。
    理  由
壹、按訴訟送達後，原告不得將原訴變更或追加他訴，但擴張或
    減縮應受判決事項之聲明者，則得為訴訟之變更。民事訴訟
    法第255 條第1 項第3 款定有明文。經查本件原告起訴時，
    以系爭土地為其所有，遭被告無權占用，依民法第767 條及
    民法第179 條、第181 條規定，求為判決：被告應將占用系
    爭土地（面積以實測為準）之地上物拆除後將土地返還原告
    ，並依該面積計算被告應給付之不當得利金額，嗣於本院會
    同兩造及大溪地政事務所測量人員勘測被告所有之系爭水井
    及鋼架房舍所在位置及實際面積後，原告於95年4 月21日將
    其訴之聲明擴張為如其上開訴之聲明所示，仍依民法第767
    條、第179 條及第181 條規定請求，核屬擴張應受判決事項
    之聲明，而不涉及訴之變更，參照前開規定，應予准許，合
    先敘明。
貳、原告主張被告無權占用原告所有系爭土地如附圖所示1920（
    Ａ）部分，面積6 平方公尺，及如附圖所示1920（Ｂ）部分
    ，面積139 平方公尺，分別設置系爭水井及搭建系爭鋼架房
    舍，原告自得請求被告將系爭水井及鋼架房舍拆除，並將土
    地返還原告。又被告無權占用系爭土地而受有相當於租金不
    當得利，並應返還原告自95年2 月2 日起至返還系爭土地之
    日止，按被告占有土地之申報地價年息10％計算之不當得利
    每月696 元。為此原告依民法第767 條、第179 條、第181
    條規定提起本件訴訟等語。
參、被告則以伊係經原告員工陳昭文之同意，將系爭土地上如附
    圖所示1920（Ｂ）部分原已存在50餘年之磚造房屋拆除後，
    於其上興建系爭鋼架房舍，系爭水井則係被告之祖父所建，
    由被告繼承後使用。又被告有與原告談好，要向原告承租系
    爭土地，希望原告能將系爭土地租予被告等語資為抗辯。
肆、原告主張被告占用原告所有系爭土地如附圖所示1920（Ａ）
    部分，面積6 平方公尺設置系爭水井，及如附圖所示1920（
    Ｂ）部分，面積139 平方公尺，並於其上搭建系爭鋼架房舍
    之事實，業據原告提出與其所述相符之土地登記謄本1 件、
    照片7 件為證，且經被告自承屬實，並經本院依職權會同兩
    造及大溪地政事務所測量人員至現場勘測屬實，有本院勘驗
    筆錄及附圖即大溪地政事務所複丈成果圖各1 件在卷可稽，
    是堪信原告此部分之主張為真實。
伍、按所有權人對於無權占有或侵奪其所有物者，得請求返還之
    ；對於妨害其所有權者，得請求除去之。民法第767 條定有
    明文。而當事人主張有利於己之事實者，就其事實舉證之責
    任，為民事訴訟法第277 條前段所明定。是占有他人之物而
    主張具有得以對抗所有人之合法權源者，就此項有利於己之
    事實負有舉證之責。本件系爭土地係原告所有，而遭被告於
    其上以系爭水井及鋼架房舍占用，既如前述，原告並否認被
    告有權占用系爭土地，則被告就伊占有系爭土地有得以對抗
    原告之正當權源，自應負舉證之責。被告雖抗辯：伊係經原
    告員工陳昭文之同意，始於系爭土地上如附圖所示1920（Ｂ
    ）部分興建系爭鋼架房舍，伊已與原告談好要向原告承租系
    爭土地云云。惟原告已否認陳昭文有同意被告於系爭土地上
    興建系爭鋼架房舍之舉，且被告寄發予原告之存證信函內亦
    表明：「於民國94年5 月3 日接到貴公司來函，首先感謝貴
    公司的寬宏大量，不追究本人的無知舉動，願照貴公司的指
    示，依原有坐落於三層段三層小段地號1920上之門號：大溪
    鎮福安里18鄰三層6 號之建築物以原始面積和式樣修建，因
    逢下大雨都淹水，有民意代表作證，等修建完成再和貴公司
    洽談租細節，特此告知」等語，有被告提出之存證信函1 件
    在卷可稽，足見被告確實未經原告同意即擅自於系爭土地上
    搭蓋系爭鋼架房舍，經原告發函通知被告後，被告即以上開
    存證信函回復原告待系爭鋼架房舍建好後，再與原告洽談系
    爭土地之租賃事宜，堪認兩造顯然尚未就系爭土地之租賃事
    宜達成協議，自未成立租賃契約。被告上開抗辯，要屬空言
    ，並不可採。被告雖另辯稱：希望原告能出租系爭土地予伊
    云云。惟是否出租系爭土地乃屬原告之權利，基於私法自治
    之契約自由原則，原告有締約自由，除與法律規定相違外，
    非他人所得干涉，原告於本院審理時既已表示不願將系爭土
    地租予被告，是被告前開願向原告承租系爭土地之表示，同
    難認被告有權占用系爭土地。雖被告另提出照片2 張，辯稱
    系爭土地上之前已有伊父親的磚造房屋存在50幾年云云，惟
    此僅足證明被告父親之磚造房屋早自50幾年前即占用系爭土
    地，被告既未能舉證證明被告父親之磚造房屋或系爭水井、
    鋼架房舍占用系爭土地有何得以對抗原告之正當權源，自難
    僅以系爭土地上前存有被告父親之磚造房屋達50幾年，即謂
    被告有權占用系爭土地。是被告所辯各節，均難認伊有占用
    系爭土地之合法權源，堪認原告主張被告所有之系爭鋼架房
    舍及水井乃無權占用系爭土地為真實。從而原告本於系爭土
    地之所有權，依民法第767 條規定，請求被告將系爭土地上
    如附圖所示1920（Ａ）部分，面積6 平方公尺之水井，及如
    附圖所示1920（Ｂ）部分，面積139 平方公尺之鋼架房舍拆
    除，並將各該部分之土地返還原告，要屬有據，應予准許。
陸、再按無法律上原因而受利益，致他人受損害者，應返還其利
    益。雖有法律上原因，而其後已不存在者，亦同，為民法第
    179 條所明定。故其得請求之範圍，應以他方所受之利益為
    度，非以請求人所受損害若干為準，無權占有他人土地，可
    能獲得相當於租金之利益，為社會通常之觀念，亦有最高法
    院61年台上字第1695號判例可參。經查被告既無權占有原告
    所有之系爭土地，自係侵害原告之所有權，原告主張被告因
    而受有相當於租金之利益，致原告受有相當於租金之損害，
    參照前開說明，自屬可採。原告主張被告應依上開不當得利
    之規定，自95年2 月2 日起至返還所占用之系爭土地之日止
    ，按月給付原告相當於租金之不當得利，自屬有據。
柒、復按城市地方房屋之租金，以不超過土地及其建築物申報總
    價額年息10％為限。此規定於租用基地建築房屋者，準用之
    。所謂土地總價額，係以法定地價為準，而法定地價係土地
    所有人依土地法規定所申報之地價，在平均地權條例施行區
    域，係指土地所有權人於地政機關舉辦規定地價或重新規定
    地價時之公告申報期間內自行申報之地價，如土地所有權人
    未於公告期間申報地價者，以公告地價80％為其申報地價；
    建築物價額，則依該管縣市地政機關估定之價額。亦有土地
    法第97條第1 項、第105 條、第148 條、同法施行法第25條
    及平均地權條例第16條可資參照。且基地租金之數額，除以
    基地申報地價為基礎外，尚須斟酌基地之位置，工商業繁榮
    之程度，承租人利用基地之經濟價值及所受利益等項，並與
    鄰地租金相比較，以為決定，並非必達申報總地價年息10％
    最高額。並有最高法院68年度台上字第3071號判例可資參照
    。可知法律上就房屋及土地租金之範圍已有最高限額之規定
    ，除當事人另有約定外，自應受上開法律條文規定限制，以
    定其租金之最高限額。原告又主張被告每月之不當得利金額
    ，按系爭土地之申報地價年息10％乘以被告占用之總面積，
    被告應按月給付696 元乙節，亦因被告聲明駁回原告之訴而
    視為爭執。經查系爭土地自93年1 月起之申報地價為每平方
    公尺576 元，有原告提出之土地登記謄本1 件附卷可查，且
    為被告所不爭執，而被告占用系爭土地如附圖所示1920（Ａ
    ）部分、面積6 平方公尺，及如附圖所示1920（Ｂ）部分、
    面積139 平方公尺，面積共145 平方公尺，亦如前述。是參
    照前開土地法規及判例意旨，本院斟酌系爭土地坐落於桃園
    縣大溪鎮○○段三層小段，地目為建，被告占用如附圖所示
    1920（Ａ）部分設置水井，占用如附圖所示1920（Ｂ）部分
    搭建鋼架房舍，系爭鋼架房舍僅作好基礎平台、設立鋼構及
    鐵皮屋頂，其前方為寬約2 公尺多之桃園縣大溪鎮○○路○
    段437 巷屬大溪鎮○○○○道路，往外連接桃園縣大溪鎮○
    ○路○ 段，系爭鋼架房舍兩旁則為空地及磚造平房，人煙稀
    少，附近均為住家，並無商業活動等情狀，有本院勘驗筆錄
    及原告提出之照片7 張在卷足憑，且為兩造所不爭執，足認
    系爭土地周圍尚非繁榮，被告使用系爭土地之經濟效益尚低
    ，因認原告請求被告給付相當於租金之不當得利，應按被告
    無權占有系爭土地之前開申報總價之年息5 ％為適當。是被
    告每月應給付原告之相當於租金之不當得利金額為348 元（
    576 ×145 ×5 ％÷12=348）。從而原告請求被告應自95年
    2 月2 日起至返還前開土地之日止，按月給付原告348 元，
    為有理由，應予准許，其逾此部分之請求，為無理由，應予
    駁回。
捌、綜上所述，原告主張被告無權占有系爭土地及受有不當得利
    等情，均足採信，從而原告依民法第767 條及第179 條規定
    ，請求被告將其無權占有之系爭土地上如附圖所示1920（Ａ
    ）部分之水井，及如附圖所示1920（Ｂ）部分之鋼架房舍拆
    除，將土地騰空返還予原告，並給付如主文第2 項所示相當
    於租金之不當得利，均屬有據，應予准許，其逾此部分之請
    求，為無理由，不應准許。
玖、原告陳明願供擔保請准宣告假執行，經核原告勝訴部分，合
    於法律規定，爰酌定相當擔保金額併准許之。至原告敗訴部
    分，其假執行之聲請即失所依附，應併予駁回之。
拾、本件事證已臻明確，被告其餘攻擊及防禦方法，核與本件判
    決結果無影響，爰不一一論述，併此說明。
據上論結，本件原告之訴為一部有理由，一部無理由，依民事訴
訟法第79條、第390 條第2 項，判決如主文。
中    華    民    國    95    年    5     月    22    日
                  民事第三庭    法  官  林雯娟
以上正本係照原本作成
如對本判決上訴，須於判決送達後20日內向本院提出上訴狀
中    華    民    國    95    年    5     月    22    日
                                書記官  簡維萍


司法院資訊處製作；財團法人民間司法改革基金會備份。
